

---
title: "denetimsiz"
author: "Canberk BULUT"

output: pdf_document
---

```{r setup, include=FALSE}
knitr::opts_chunk$set(echo = TRUE)
```


\newpage
Gerekli Kütüphaneler
```{r}
library("corrplot")
library("factoextra")
library("cluster")
library("readxl")
```

```{r}
setwd("C:/Users/cberk/Desktop")
prosperity<-read_excel("denetimsiz veri.xlsx")
prosperity2<-prosperity[-1]

```


\newpage
# 1. Tanımlayıcı istatistikleri yorumlayınız.

```{r}
summary(prosperity)
apply(prosperity,2,var)
var(prosperity$`Personal Freedom`)
```


\newpage
```{r}
par(mfrow=c(3,5))
hist(prosperity$`Average Score`, main = "Average Score Değişkeni")
hist(prosperity$`Safety & Security`, main = "Safety & Security Değişkeni")
hist(prosperity$`Personal Freedom`, main = "Personal Freedom Değişkeni")
hist(prosperity$Governance, main = "Governance Değişkeni")
hist(prosperity$`Social Capital`, main = "Social Capital Değişkeni")
hist(prosperity$`Investment Environment`, main = "Investment Environment Değişkeni")
hist(prosperity$`Enterprise Conditions`, main = "Enterprise Conditions Değişkeni")
hist(prosperity$`Market Access & Infrastructure`, main = "Market Access & Infrastructure Değişkeni")
hist(prosperity$`Economic Quality`, main = "Economic Quality Değişkeni")
hist(prosperity$`Living Conditions`, main = "Living Conditions Değişkeni")
hist(prosperity$Health, main = "Health Değişkeni")
hist(prosperity$Education, main = "Education Değişkeni")
hist(prosperity$`Natural Environment`, main = "Natural Environment Değişkeni")

```
 * Average Score değişkeninin min değeri 27.89, max değeri 84.37 , ortalaması 57.51 , varyansı 312.3 'dür.
 
 * Safety & Security değişkeninin min değeri 14.46, max değeri 95.83 , ortalaması 67.22 , varyansı 377.6 'dır.
 
 * Personal Freedom değişkeninin min değeri 12.76, max değeri 93.86 , ortalaması 53.35 , varyansı 377.6 'dır. 
 
 * Governance değişkeninin min değeri 12.63, max değeri 90.65 , ortalaması 49.79 , varyansı 347.1 'dir.
 
 * Social Capital değişkeninin min değeri 23.99, max değeri 79.08 , ortalaması 52.75 , varyansı 85.4 'dür.
 
 * Investment Environment değişkeninin min değeri 25.49, max değeri 87.00 , ortalaması 54.03 , varyansı 227.3 'dür.
 
 * Enterprise Conditions değişkeninin min değeri 19.7, max değeri 86.86 , ortalaması 55.58 , varyansı 201.1 'dir.
 
 * Market Access & Infrastructure  değişkeninin min değeri 20.06, max değeri 88.17 , ortalaması 54.10 , varyansı 309.6 'dır.
 
 * Economic Quality değişkeninin min değeri 23.23, max değeri 80.67 , ortalaması 50.45 , varyansı 197.5 'dir.
 
 * Living Conditions değişkeninin min değeri 19.08, max değeri 97.07 , ortalaması 69.61 , varyansı 404.6 'dır.
 
 * Health değişkeninin min değeri 35.52, max değeri 86.39 , ortalaması 69.11 , varyansı 132.1 'dir.
 
 * Education değişkeninin min değeri 12.44, max değeri 91.42 , ortalaması 58.84 , varyansı 392.9 'dur.
 
 * Natural Environment değişkeninin min değeri 35.14, max değeri 77.61 , ortalaması 55.26 , varyansı 72.9 'dur.

\newpage
```{r}
data<-prosperity[-1]
boxplot(data)
data=scale(data)
boxplot(data)
```

 * Ortalamalar birbirine yakın olmus olsa da varyanslar arasındaki fark fazla olduğu için veriyi scale ettim.
 
 
```{r}
 row.names(data)<- prosperity$Country

```
 
  * Country kolonunu boxplot cizebilmek icin cıkartmam gerekiyordu, ben de veriseti icinde ülke isimlerini gormek icin bu kolon degerlerini satir ismi olarak atadim.
 
\newpage
```{r}
corr=cor((data), method = "pearson")
corrplot.mixed(corr, lower="pie",upper="number")

```

 * Bütün değişkenler arasında pozitify yönlü bir ilişki vardır
 
 * En kuvvetli ilişki Average Score ile Access Infrastructure arasındadır.
 
 * En zayıf ilişki Social Capital ile Natural Environment arasındadır.
 
 
 
 \newpage
# 2. Temel Bileşenler analizini uygulayınız. 
```{r}
data.cor=cor(data)
data.eigen=eigen(data.cor)

```
 

```{r}
eigenvalues=data.eigen$value
prop.var=data.eigen$value/sum(data.eigen$values)
cum.prop.var=cumsum(prop.var)
rbind(eigenvalues,prop.var,cum.prop.var)

```
  
  * İlk 2 bileşen 1 in üzerinde olduğu ve %83 ünü açıkladığı için seçilir.
  
  
  
```{r}
data.pca <- prcomp(data, center = TRUE, scale. = F)
summary(data.pca)

```
 * Scale edilmiş data isimli data frame i kullandığım için scale komutuna F yazdım.
 
 
```{r}
data.pca$scale

```

 * Değişkenlerin standart hataları yukarıdaki gibidir. 
 
```{r}

data.pca$rotation

```
  
  * Özvektörler yukarıdaki gibidir.
  
  
```{r}

data.pca$x[1:15,]
```
  
  * İlk 15 satır için gözlem değerlerinin bileşen cinsinden değerleri yukarıdaki gibidir
  
  \newpage
```{r}

fviz_eig(data.pca)
```
  
  
  * Grafiktende görülebileceği gibi 2.bileşenden sonra ciddi bir azalma görülmemektedir, bu sebeple ilk 2 bileşenin seçilmesi daha uygundur.
  
```{r}

biplot(data.pca)
```
  
  * Singapore ve Israel  uç tarafta bulunmaktadır.
  
  
```{r}

res.var=get_pca_var(data.pca)
res.var$coord
```


  
```{r}
res.var$contrib


```
  
  
  * 1.Bileşenin neredeyse bütün değişkenleri açıkladığını, 2. değişkenin ise Personal Freedom, Natural Environment değişkenlerini daha iyi açıkladığını söyleyebiliriz.
  
  \newpage
```{r}
res.var$cos2
```
  * 1.bileşende bütün değişkenlerin katkısı görülmektedir, en çok katkıyı average score vermiştir.
  
  * 2.bileşende bütün değişkenlerin katkısı görülmektedir, en çok katkıyı natural environment ve personal freedom vermiştir.
  
  
  \newpage
# 3. Uzaklık Matrislerini yorumlayınız. 
  
```{r}

dist_eucl=dist(data, method="euclidean")
fviz_dist(dist_eucl, order=FALSE)
```

 * South Sudan ile Denmark arasında kuvvetli uzaklık ilişkisi bulunur.
 
 * Norway ile Denmark arasında zayıf uzaklık ilişkisi bulunur.
 
 \newpage
# 4.Kümeleme analizinde uygun veri setini kullanarak hangi yöntemi seçtiğinizi ve kaç küme belirlediğinizi gerekçeleriniz ile açıklayınız. 
 
 
 
 
##K-means
```{r}
data2=predict(data.pca)[,1:2]
fviz_nbclust(data2,kmeans,method = "wss") 


```
 
  * WSS metoduna göre kırılma yaşanan ve minimuma yakın değer seçilmelidir, bu yüzden 3 küme seçilmesi daha uygundur.
  
  
```{r}
fviz_nbclust(data2,kmeans,method = "silhouette") 

```
  
  * Silhoutte metoduna göre 3 küme seçilmesi daha uygundur.
  
  
```{r}
fviz_nbclust(data2,kmeans,method = "gap_stat") 

```
  
  * Gap_stat metoduna göre 1 küme seçilmesi daha uygundur.
  
  
  
  
  \newpage
```{r}
set.seed(021)
km_res=kmeans(data2, 3, nstart=25) 
print(km_res)
fviz_cluster(km_res, data = data,
             ellipse.type = "euclid", # Concentration ellipse
             star.plot = TRUE, # Add segments from centroids to items
             repel = FALSE, # Avoid label overplotting (slow)
             ggtheme = theme_minimal())
             
```

 * Grafiğe bakıldığında düzgün bir dağılım görülüyor, herhangi bir iç içe girme durumu söz konusu değil.

 * Between_SS/total_SS değerine bakıldığında iyi bir oran verdiği görülmektedir.
 
 * silhoutte ve wss in aynı sonucu vermesinden dolayı 3 küme seçilmesi uygundur, zaten gap_stat metodunun 1 küme vermesi çok da mantıklı görünmüyor bu kadar dağınık bir veri için.
  
 \newpage
#K-medoids  
```{r}
fviz_nbclust(data2, pam, method= "wss") 
```

 * wss metoduna göre 3 küme olması uygundur.
 
```{r}
fviz_nbclust(data2, pam, method= "gap")
```
 
 * gap metoduna göre 1 küme seçilmesi daha uygundur.
 
```{r}
fviz_nbclust(data2, pam, method= "silhouette")
```
 
 * Silhoutte metoduna göre 2 küme seçilmesi daha uygundur.

 \newpage
```{r}
set.seed(123)
pam_data_3=pam(data2,3)
print(pam_data_3)
fviz_cluster(pam_data_3,
             ellipse.type = "t", # Concentration ellipse
             repel = TRUE, # Avoid label overplotting (slow)
             ggtheme = theme_classic())

```
 
 \newpage
```{r}
pam_data_2=pam(data2,2)
print(pam_data_2)
fviz_cluster(pam_data_2,
             ellipse.type = "t", # Concentration ellipse
             repel = TRUE, # Avoid label overplotting (slow)
             ggtheme = theme_classic())

```
  * 2 küme de seçsek 3 küme de seçsek çok fazla iç içe nokta oluyor,  k medoids yöntemi k means yöntemine göre bu veri seti için daha başarısızdır denilebilir.
  
\newpage
#Clara

```{r}
fviz_nbclust(data2, clara, method= "wss")
```

  * wss metoduna göre 3 küme seçilmesi daha uygundur
  
```{r}
fviz_nbclust(data2, clara, method= "silhouette")
```
  
  * silhoutte metoduna göre 3 küme seçilmesi daha uygundur.
  
```{r}
fviz_nbclust(data, clara, method= "gap")
```
  
  * gap metoduna göre 8 küme seçilmesi daha uygundur.
  
  * Sonuç olarak 2 yöntemin 3 kümeyi uygun bulması sebebiyle, 3 küme seçilmesine karar verilmiştir.
  
 \newpage 
```{r}
data_clara <- clara(data2, 3, samples = 50, pamLike = TRUE)
print(data_clara)

dd <- cbind(data, cluster = data_clara$cluster)
head(dd)


fviz_cluster(data_clara,
             ellipse.type = "t", # Concentration ellipse
             geom="point", pointsize=1,
             ggtheme = theme_classic()
)
```

 * 3 küme yine iç içe geçmiştir, bu sebeple k means clara yönteminden bu veri seti özelinde daha uygundur denilebilir.
 
 \newpage
#5. Finalde belirlediğiniz kümeler için ayrıntılı yorumlamalar yapınız.



```{r}
fviz_cluster(km_res, data = data,
             ellipse.type = "euclid", # Concentration ellipse
             star.plot = TRUE, # Add segments from centroids to items
             repel = FALSE, # Avoid label overplotting (slow)
             ggtheme = theme_minimal())
```

\newpage
#K means PCA yapılmamis hali
```{r}
fviz_nbclust(data,kmeans,method = "wss")
set.seed(021)
km_res=kmeans(data, 3, nstart=25) 
print(km_res)

```
 
 * wss metoduna göre 3 küme seçilmesine karar verilmiştir.
 
 * (between_SS / total_SS) oranına bakıldığında pca li halinin daha yüksek bir oran verdigi için pca li k_means uygulanmasına karar verilmistir.

\newpage
```{r}
summary(prosperity2)
aggregate(prosperity2, by=list(cluster=km_res$cluster), mean)

```

  * 1. kümede Average Score,Safety & Security, Personal Freedom, Governance, Social Capital, Investment Environment, Enterprise Conditions, Market Access & Infrastructure, Economic Quality ortalama, Living Conditions, Health, Education, Natural Environment 
  ortalamanın biraz üzerinde değerler almıştır.
  
  * 2. kümede Average Score, Safety & Security,Personal Freedom, Governance,Investment Environment,Enterprise Conditions, Market Access & Infrastructure, Economic Quality,Living Conditions, Health, Education ortalamanın altında değerler almış, Natural Environment ve Social Capital ortalama değerler almıştır.
  
  * 3.kümede Average Score,Safety & Security, Personal Freedom, Governance, Social Capital, Investment Environment, Enterprise Conditions, Market Access & Infrastructure, Economic Quality,Living Conditions, Health, Education, Natural Environment ortalamanın çok üzerinde değerler almıştır.
  
  * 1.kümede genel olarak hem çok yüksek hem de çok düşük değerler bir arada bulunduğu için çoğu değişken açısından ortalama değer çıkması normaldir.
  
  
Within cluster sum of squares by cluster:
[1] 313.8273 239.3875 143.3629
  
  * kümelerin kareler toplamına bakıldığında 1.kümenin 2 ve 3.kümeye göre daha çok değişim gösterdiği görülmektedir.
  
  
